臺灣高等法院高雄分院刑事判決　　100年度選上更(一)字第1號
上　訴　人
即　被　告　黃炎程
選任辯護人　吳建勛　律師
　　　　　　梁宗憲　律師
上列上訴人因違反公職人員選舉罷免法案件，不服臺灣澎湖地方
法院99年度選訴字第4 號中華民國99年5 月4 日第一審判決（起
訴案號：臺灣澎湖地方法院檢察署98年度選偵字第13號），提起
上訴，經本院判決後，由最高法院發回更審，本院判決如下：
     主  文
原判決撤銷。
黃炎程犯公職人員選舉罷免法第九十九條第一項之交付賄賂罪，
處有期徒刑壹年拾月，緩刑肆年，並應於本判決確定之翌日起
個月內向公庫支付新臺幣伍拾萬元。褫奪公權年，未扣案之用
以交付之賄賂新臺幣壹仟元沒收。
     事  實
一、黃炎程明知賄選（即買票）乃違法行為，只因其係參與民國
    98年12月5 日舉行之澎湖縣第17屆議員選舉湖西鄉選區縣議
    員候選人成萬貫之支持者，並已自98年10月25日開始，幫忙
    成萬貫駕駛選舉宣傳車競選。黃炎程竟為求成萬貫能順利當
    選該屆之縣議員，乃基於交付賄賂使有投票權人為投票權一
    定行使之犯意，於於98年11月下旬某日晚上8 時許，獨自前
    往設籍澎湖縣湖西鄉林投村64號而對該屆次縣議員選舉具有
    投票權之選民鄭國陽（另由檢察官為不起訴處分）住所，當
    面直接交付賄款新台幣（下同）1 千元與有投票權之鄭國陽
    ，請鄭國陽將選票投給成萬貫，經鄭國陽收受該現金後表示
    應允。嗣經檢察官循線於98年12月2 日下午偵訊鄭國陽後，
    而查知上情。
二、案經澎湖縣政府警察局馬公分局報告臺灣澎湖地方法院檢察
    署檢察官偵查起訴。
    理  由
壹、程序部分：
一、刑事訴訟法第158 條之3 規定：「證人、鑑定人依法應具結
    而未具結者，其證言或鑑定意見，不得作為證據。」所謂「
    依法應具結而未具結者」，係指檢察官或法官依刑事訴訟法
    第175 條之規定，以證人身分傳喚被告以外之人（證人、告
    發人、告訴人、被害人、共犯或共同被告）到庭作證，或雖
    非以證人身分傳喚到庭，而於訊問調查過程中，轉換為證人
    身分為調查時，此時其等供述之身分為證人，則檢察官、法
    官自應依本法第186 條有關具結之規定，命證人供前或供後
    具結，其陳述始符合第158 條之3 之規定，而有證據能力。
    若檢察官或法官非以證人身分傳喚而以告發人、告訴人、被
    害人或共犯、共同被告身分傳喚到庭為訊問時，其身分既非
    證人，即與「依法應具結」之要件不合，縱未命其具結，純
    屬檢察官或法官調查證據職權之適法行使，當無違法可言。
    而前揭不論係本案或他案在檢察官面前作成未經具結之陳述
    筆錄，係屬被告以外之人於偵查中向檢察官所為之陳述，本
    質上屬於傳聞證據，基於保障被告在憲法上之基本訴訟權，
    除該被告以外之人死亡、身心障礙致記憶喪失或無法陳述、
    滯留國外或所在不明而無法傳喚或傳喚不到、或到庭後拒絕
    陳述等情形外，如已經法院傳喚到庭具結而為陳述，並經被
    告之反對詰問，前揭非以證人身分而在檢察官面前未經具結
    之陳述筆錄，除顯有不可信之情況者外，得為證據，不能因
    陳述人未經具結，即一律適用本法第158 條之3 之規定，排
    除其證據能力。查上開鄭國陽於檢察官以被告身分進行訊問
    之內容（見警卷第5 頁及背面、選偵字第20頁），則證人鄭
    國陽在檢察官面前作成未經具結之陳述筆錄，固係屬被告以
    外之人於偵查中向檢察官所為之陳述，本質上屬於傳聞證據
    ，惟其嗣後既經原審以證人身分命具結而為陳述，並經被告
    及其辯護人之反對詰問（見原審卷第39-43 頁），就被告訴
    訟上之詰問權已獲得確保，尚難僅因於上開檢察官偵訊中，
    就該管案件之有利、不利情形之曾併予告知之偵查處置作為
    （見本院前審卷第67頁勘驗偵訊光碟筆錄），即認其於該偵
    訊中之證述，有不法取供情形而顯不可信之情況。是揆諸上
    開說明，依刑事訴訟法第159 條之1 第2 項之規定，自仍得
    認其有證據能力。
二、本件搜索係經檢察官依刑事訴訟法第131 條命司法警察官法
    務部調查局南部機動工作站機動組人員實施，有其陳報之函
    文在卷可稽（見臺灣澎湖地方法院檢察署98年度逕搜字第 3
    號、臺灣澎湖地方法院98年度急搜字第14號卷），既係經合
    法搜索程序所扣押之物品，自均有證據能力。
三、本件經檢察官委請內政部警政署刑事警察局派員對被告黃炎
    程及證人鄭國陽（即當時之同案被告）作測謊鑑定，結果發
    現對於黃炎程交付金錢向鄭國陽買票一事，受測人鄭國陽所
    述沒有不實反應，受測人黃炎程則呈不實反應，此有該局99
    年1 月15日刑鑑字第0990007321號鑑定書1 紙附卷可稽（見
    98年選偵字第13號卷，頁26）。而上開測試係經被告黃炎程
    及同案被告鄭國陽同意進行測試，並於測前會談約1 小時，
    已足減輕受測者不必要之壓力，又測謊鑑定人蕭志平有豐富
    之經驗及專業之訓練，再者測謊儀器品質良好且運作正常，
    受測人亦自承身心狀況良好、意識狀態正常，測試地點則在
    臺灣澎湖地方法院檢察署溫馨談話室，測試環境良好，無不
    當之外力干擾，此有鑑定書所附測謊鑑定資料表、儀器測試
    具結書、測謊鑑定人資歷表等附於上開卷內可佐，是該測謊
    鑑定書自有證據能力而得做為認定犯罪之依據（參照最高法
    院92年度台上字第2282號、92年度台上字第3822號判決）。
四、被告以外之人於審判外之陳述，雖不符刑事訴訟法第159 條
    之1 至第159 條之4 之規定，而經當事人於審判程序同意作
    為證據，法院審酌該言詞陳述或書面陳述作成時之情況，認
    為適當者，亦得為證據，同法第159 條之5 第1 項有明文規
    定。茲查本判決所引用關於陳述之卷證資料，除原已符同法
    第159 條之1 至第159 條之4 規定及法律另有規定等傳聞法
    則例外規定，而得作為證據外，其餘關於陳述之卷證資料，
    業經當事人於本院準備程序時，表示對本判決所引本屬傳聞
    證據部分，均同意作為證據。本院斟酌上開證據並無違法取
    得之情事，亦無證明力明顯過低之情形，認為作為認定本件
    被告有無犯罪之證據亦屬適當，是均得採為本件論斷之證據
    。
貳、實體部分：
一、訊據上訴人即被告黃炎程矢口否認有何交付賄賂賄選之犯行
    ，辯稱：伊沒有去過鄭國陽家，也沒有拿錢向他買票，他說
    的時間伊可能還在開宣傳車，所以不可能去他家。況且伊知
    道鄭國陽是另一個候選人陳進兩的支持者，根本不可能去向
    他買票，而伊也不可能自己花錢去幫成萬貫買票云云。經查
    ：
（一）證人鄭國陽於原審法院99年4 月13日上午進行審判程序之
      始並未到庭。嗣於庭訊中，審判長諭知暫休庭並以電話聯
      繫證人鄭國陽到場。旋鄭國陽確有到庭應訊，並表示願意
      具結作證，且陳明被告黃炎程在庭將影響使其無法自由陳
      述等語明確（見原審卷第39頁第5 行以下）。迨審判長諭
      知被告黃炎程暫出庭後，鄭國陽於交互詰問時，仍具結證
      稱：「（檢察官問：被告有無於98年11月下旬到你家？）
      有。」；「（檢察官問：大約幾點過去？）晚上8 點或是
      8 點多一點。」；「（檢察官問：他去之前有先打電話嗎
      ？）沒有。」；「（檢察官問：他去到你家裡當時有其他
      人嗎？）沒有，只有我一人在家。」；「（檢察官問：你
      家中平常這個時間還有其他人嗎？）不會。因為我自己一
      個人住。」；「（檢察官問：請你敘述被告到你家作何事
      ？）他到我家拿一千元給我叫我要投給成萬貫，並話一些
      家常。」；「（檢察官問：被告在你家大約多久？）不會
      很久，差不多10分鐘左右。」；「（檢察官問：你有收下
      1000元嗎？）有。我從小就認識被告。我有參加陳進兩的
      公開競選活動。地方的人知道我是支持陳進兩的。被告拿
      錢給我時只有他一人。」等語綦詳（見原審卷第39-41 頁
      ）。依證人鄭國陽上開所為之證述，已就被告於何時、地
      ，以何方式、代價向其買票賄選等情，詳為證述，且上開
      所證，經核與其於98年12月2 日下午5 時20分在檢察官偵
      查中之供述亦相符合，並無歧異之處；又被告與證人鄭國
      陽於原審審理中均陳稱：彼此間無仇怨等語明確（見原審
      卷第40、46頁），則證人鄭國陽顯無攀誣被告之動機；且
      被告苟未向證人鄭國陽行賄，鄭國陽亦無供陳自己受賄而
      身陷被以投票受賄罪名追訴處罰危險之理？又參諸證人鄭
      國陽初於98年12月2 日下午3 時21分接受調查站詢問時，
      猶供稱被告未向其買票，嗣經檢察官於98年12月2 日下午
      5 時20分偵查時，始吐露有買票之實情，若證人鄭國陽果
      有陷害被告之意，則於調查站詢問之初即可誣指被告，何
      須遲至檢察官偵查時始為供陳？況證人鄭國陽就指述被告
      買票賄選等情，經測謊後並無不實反應（詳後述）。足認
      證人鄭國陽於原審審理中之證述，並無瑕疵，自可採為認
      定被告對其交付1 千元賄選之憑據。
（二）本件經檢察官委請內政部警政署刑事警察局派員對被告黃
      炎程及同案被告鄭國陽作測謊鑑定，結果發現鄭國陽對於
      黃炎程親自交付該屆選舉之現金向其買票一事，所述並無
      不實反應；受測人被告黃炎程則就否認有關本案親自交付
      該屆選舉之買票錢給鄭國陽部分，呈不實反應，此有該局
      99年1 月15日刑鑑字第0990007321號鑑定書1 紙附卷可稽
      （98年選偵字第13號卷第26頁）。而上開測試係經被告黃
      炎程及同案被告鄭國陽同意進行測試，並於測前會談約 1
      小時，已足減輕受測者不必要之壓力，又測謊鑑定人蕭志
      平之資歷為中原大學心理系學成後，歷經中央警察大學刑
      事系畢業，復赴美國接受測謊訓練並取得美國測謊協會會
      員資格，自係具有豐富之經驗及專業訓練之人，再者測謊
      儀器品質良好且運作正常，受測人亦自承身心狀況良好、
      意識狀態正常，測試地點則在臺灣澎湖地方法院檢察署溫
      馨談話室，測試環境良好，無不當之外力干擾，此有鑑定
      書所附測謊鑑定資料表、儀器測試具結書、測謊鑑定人資
      歷表等可佐（見上開偵卷第26頁背面至33頁背面）。至受
      測人鄭國陽、黃炎程於測試具結書內載有鄭國陽有服用胃
      藥、及胃不好之病歷；黃炎程則有服用頭痛藥、胃藥及中
      藥之情形，則是否因此情形而受有不當之外力干擾，或致
      其二人所接受之該次測謊鑑定及判讀之結果其正確性將受
      有影響之可能，經本院函請上開施測之內政部警政署刑事
      警察局回覆謂：本案受測人鄭國陽、黃炎程等2 人雖於測
      前會談自陳服用頭痛藥、胃藥及中藥等藥物，惟經測謊人
      員先採熟悉測試法檢測其生理反應正常後，再經區域比對
      法測試，受測人測試圖譜反應正常，故藥物不影響測試結
      果。而本案測謊測試場所為臺灣澎湖地方法院檢察署會議
      室，並無不當外力干擾，此有該局100 年4 月18日刑鑑字
      第1000050856號函在卷足稽（見本院卷第73頁）。足見上
      開測謊鑑定書之鑑定結果，亦得做為認定被告為本件犯行
      之參佐。
（三）臺灣省各縣（市）議會（含本件之澎湖縣）第17屆縣（市
      ）議員選舉，競選活動自98年11月25日起至12月4 日止，
      投票日期為98年12月5 日，而其中第二選舉區登記之候選
      人確有成萬貫（並以2393票當選），且鄭國陽係設籍在該
      第二選舉區之澎湖縣湖西鄉林投村64號而為該屆次縣議員
      選舉之有投票權人，且曾前往投票等情，並有澎湖縣選舉
      委員會100 年2 月10日澎選四字第1000000151號函所附之
      各選舉公告、候選人登記名冊、得票數一覽表、當選名單
      及蓋有鄭國陽印章之選舉人名冊等資料在卷可稽（見本院
      卷第26-32 頁）。益見證人鄭國陽之上開證述核與事實相
      符，而堪採信。
（四）被告雖辯稱：鄭國陽係支持同一選區另一候選人陳進兩，
      伊不可能還向鄭國陽買票云云。惟買票賄選之本質即係對
      有投票權人誘之以利而圖加強或改變投票權人之支持取向
      ，尚不能以鄭國陽係支持同一選區另一候選人陳進兩，鄭
      國陽即不可能受賄或被告即不可能行賄，被告此部分辯解
      ，亦屬無稽，而無可採。
（五）綜上所述，被告前開所辯，係卸責之詞，不足採信，其前
      揭犯行已堪認定，自應法論科。
二、核被告黃炎程所為，係犯公職人員選舉罷免法第99條第1 項
    之交付賄賂罪。而行求、期約既均屬交付之階段行為，而本
    件既應論以犯交付賄賂罪，則其前階段之行求、期約低度行
    為，自為後階段之高度交付行為所吸收，而不再論罪，仍僅
    論以交付賄賂罪。又被告獨自為幫候選人成萬貫競選，而對
    證人即選舉權人鄭國陽交付賄選金額僅1,000 元，其買票賄
    選之對象僅有該鄭國陽一人，足見其對選風傷害程度尚非嚴
    重，此與一般候選人以鉅額金錢向選區內眾多選民行賄之情
    節實難比擬，況其所觸犯之公職人員選舉罷免法第99條第1
    項之罪，法定刑為3 年以上10年以下有期徒刑，得併科新臺
    幣100 萬元以上1,000 萬元以下罰金，本院認倘對被告科處
    上開法定最低刑度之有期徒刑3 年，誠屬情輕法重，其犯罪
    情狀在客觀上非全然無可憫恕之處，本院認如科處被告上開
    法定最低刑度，猶嫌過重，乃依刑法第59條之規定酌減其刑
    。至被告交付與選舉權人鄭國陽賄選之賄賂1 千元部分，依
    公職人員選舉罷免法第99條第3 項之規定：預備或用以行求
    期約或交付之賄賂，不問屬於犯人與否，沒收之。是此項沒
    收為刑法第38條沒收之特別規定，採絕對義務沒收主義，祇
    要係預備或用以行求、期約或交付之賄賂，不論是否屬於被
    告所有或已否扣案，茍不能證明已滅失而不存在，法院均應
    宣告沒收，並無自由裁量之餘地。但如其賄賂已交付予有投
    票權之人收受，因收受者係犯刑法第143 條第1 項之投票受
    賄罪，其所收受之賄賂應依同法條第2 項規定沒收之，如全
    部或一部不能沒收時，追徵其價額。故犯投票行賄罪者，其
    已交付之賄賂固應依刑法第143 條第2 項之規定，於其對向
    共犯所犯投票受賄罪之從刑宣告沒收、追徵，而毋庸再依上
    開規定重複宣告沒收。但若對向共犯（即收受賄賂者）所犯
    投票受賄罪嫌，業經檢察官依刑事訴訟法第253 條規定為不
    起訴處分，或依同法第253 條之1 為緩起訴處分確定者，則
    收受賄賂之對向共犯既毋庸經法院審判，其所收受之賄賂即
    無從由法院依刑法第143 條第2 項之規定宣告沒收、追徵。
    至刑事訴訟法第259 條之1 雖規定：檢察官依同法第253 條
    或第253 條之1 為不起訴或緩起訴之處分者，對供犯罪所用
    、供犯罪預備或因犯罪所得之物，以屬於被告者為限，「得
    」單獨聲請法院宣告沒收。惟其特別限制供犯罪所用、供犯
    罪預備或因犯罪所得之物，必須「屬於被告者」，始「得」
    由檢察官聲請法院宣告沒收，係採相對義務沒收主義，與刑
    法第38條第1 項第2 、3 款及第3 項規定之內容相仿，而與
    前揭公職人員選舉罷免法第99條第3 項規定「不問屬於犯人
    與否」均沒收之，其範圍並不相同。且該法條用語既曰「得
    」，而非曰「應」，則檢察官是否依該條規定單獨聲請法院
    宣告沒收，仍有裁量權。若檢察官未依上述規定單獨聲請法
    院宣告沒收，或不合於上述單獨聲請沒收規定之要件而未獲
    准宣告沒收，則法院自仍應依公職人員選舉罷免法第99條第
    3 項之規定，將犯投票行賄罪者所交付之賄賂，於投票行賄
    罪之本案予以宣告沒收，始符立法本旨（參最高法院新近見
    解100 年度台上字第1461號、第982 號判決意旨）。茲查，
    被告交付與選舉權人鄭國陽賄選之上開賄賂1 千元部分，依
    證人鄭國陽陳稱已於收受後數日即與其自己金錢混掉了（見
    原審卷第41頁），且其雖經檢察官予以不起訴處分（見前揭
    偵卷第36頁不起訴處分書），惟檢察官並未依刑事訴訟法第
    259 條之1 規定，單獨聲請法院將渠收受之賄賂宣告沒收，
    則依上述說明，本院仍應依公職人員選舉罷免法第99條第3
    項之特別規定將上述未扣案之賄賂宣告沒收，附此敘明。
三、原審據以論處被告交付賄賂賄選罪刑，固非無見；惟查：(一)
    本件之投票行賄罪，既係以對於「有投票權之人」交付賄賂
    ，而以約其投票權為一定之行使，為其要件。故於被告交付
    賄賂之對象，係「有投票權之人」之重要犯罪構成要件事實
    ，自應詳加認定記載於事實欄以外，並應說明其憑以認定之
    證據及理由，始足以為論罪科刑之依據（參最高法院100 年
    度台上字第1461號判決意旨）。原判決固認定鄭國陽為有投
    票權之人，但對於憑何認定鄭國陽係本件選舉之「有投票權
    人」，並未說明其所憑之證據及理由，自有未恰。(二)本件被
    告用以賄選之未扣案賄賂1 千元，既未經檢察官依刑事訴訟
    法第259 條之1 規定，單獨聲請法院將其收受之賄賂宣告沒
    收，則依前所述，自仍應予以宣告沒收，始符法之意旨。原
    判決未併就被告交付與鄭國陽用以賄選之賄賂1 千元宣告沒
    收，尚有未合。被告上訴意旨猶執前詞，否認犯罪指摘原判
    決不當，雖無理由，惟原判決既有上開可議之處，自仍應由
    本院將原判決撤銷改判。
四、爰審酌選舉乃民主政治之重要表徵，選民能否依據候選人之
    品行、學識、才能、政見等資料而選賢與能，攸關一國政治
    之良窳甚鉅，而賄選足以破壞候選人間之公平競爭，更為敗
    壞選風之主要根源，故世界各民主法治國家莫不懸為厲禁，
    全力遏止賄選犯行。被告僅因擔任候選人成萬貫之競選車輛
    司機，即為企求使候選人順利當選，不思以合法方式從事輔
    選、助選行為，竟以直接發放現金親自向選民買票之行為違
    法輔選，實足以破壞公平選舉制度，侵蝕民主政治之基石，
    且危害應有之正當優質選舉風氣，及被告之犯罪動機、手段
    、生活情狀、品行、知識程度，暨犯後仍始終否認犯行之態
    度等一切情狀，量處有期徒刑1 年10月，並依公職人員選舉
    罷免法第113 條第3 項之規定宣告褫奪公權3 年。又被告前
    雖曾於90年間受有期徒刑以上刑之宣告，而易科罰金執行完
    畢，有臺灣高等法院被告前案紀錄表可憑，然本件應屬一時
    失慮所為致罹刑章，其經此偵、審程序及科刑，應已足資警
    惕，諒無再犯之虞，本院認所宣告之刑以暫不執行為適當，
    爰併予宣告緩刑4 年，以啟自新；復參酌其上開所犯情節，
    與其教育程度、家庭狀況、社會地位、經濟能力及犯罪所生
    法益損害之程度，併依同法第74條第2 項第4 款之規定，諭
    知其應於本判決確定之翌日起3 個月內向公庫支付50萬元，
    以資警懲。而本件未扣案用以賄選之賄賂1 千元，既未經檢
    察官依刑事訴訟法第259 條之1 規定，單獨聲請法院將其收
    受之賄賂宣告沒收，則如前所述，仍應由本院予以宣告沒收
    。至另扣案之札記、聯絡資料及通訊錄（見本院卷第19頁贓
    證物復片清單）其上所記載之內容，被告於偵查中陳稱：名
    單上人名是伊隨便寫的，人名後面的數字代表何意伊已忘記
    ，於本院審理中則稱：伊是宗祠主委及寺廟管理人，名單上
    係記載一些雜事，伊隨手登記起來的。既均乏證據足以證明
    該扣案資料係其供犯罪所用之物，自不併予宣告沒收，附此
    敘明。
據上論斷，應依刑事訴訟法第369 條第1 項前段、第364 條、第
299 條第1 項前段，公職人員選舉罷免法第99條第1 項、第3 項
前段、第113 條第3 項，刑法第11條、第59條、第37條第2 項、
第74條第1 項第2 款、第2 項第4 款，判決如主文。
本案經檢察官方娜蓉到庭執行職務。
中    華    民    國   100    年    5     月    26    日
              刑事第三庭    審判長法  官  莊崑山
                                  法  官  張意聰
                                  法  官  莊松泉
以上正本證明與原本無異。
如不服本判決應於收受本判決後10日內向本院提出上訴書狀，其
未敘述上訴理由者，並得於提起上訴後10日內向本院補提理由書
狀（均須按他造當事人之人數附繕本）「切勿逕送上級法院」。
中    華    民    國   100    年    5     月    26    日
                                  書記官  葉淑華
附錄論罪科刑法條：
公職人員選舉罷免法第99條第1 項
對於有投票權之人，行求期約或交付賄賂或其他不正利益，而約
其不行使投票權或為一定之行使者，處3 年以上10年以下有期徒
刑，得併科新臺幣1 百萬元以上1 千萬元以下罰金。